臺灣桃園地方法院民事判決　　　　　　 100年度訴字第1640號
原　　　告　黎永德
被　　　告　黎鍾大妹
訴訟代理人　沈朝標律師
複代理人　　湯偉律師
上列當事人間請求給付土地交換登記等事件，本院於民國100 年
11月23日辯論終結，判決如下：
    主  文
原告之訴駁回。
訴訟費用由原告負擔。
    事實及理由
壹、程序方面：
    按訴狀送達後，原告不得將原訴變更或追加他訴，但經被告
    同意者，不在此限，又被告於訴之變更或追加無異議，而為
    本案之言詞辯論者，視為同意變更或追加，民事訴訟法第25
    5 條第1 項第1 款、第2 項定有明文。本件原告起訴主張：
    (一)先位聲明：被告應於原告將桃園縣新屋鄉○○○段水流小
    段1009地號土地應有部分1/4 、1010地號土地應有部分3/16
    移轉與被告之同時，應將如附表一所示土地所有權全部移轉
    登記與原告。(二)備位聲明：被告應將坐落於桃園縣新屋鄉○
    ○○段水流小段1009地號土地上之房屋拆除」（卷第33頁）
    ；嗣於訴訟中變更聲明為：「被告應將附表一所示土地返還
    原告」（卷第53頁），被告對於此項訴之變更並無異議而為
    本案言詞辯論，足認被告已同意原告訴之變更，而合於首揭
    規定，應予准許。
貳、實體方面：
一、原告起訴主張：原告與其兄黎永金曾於民國（下同）63年間
    分家並製作分家鬮書，約定附表一所示土地分歸原告取得，
    附表二所示土地分歸黎永金取得，惟附表一土地暫登記於黎
    永金名下，附表二土地則暫時登記於原告名下，並俟渠等之
    父死亡時再行辦理土地交換登記（下稱系爭約定）。兩造之
    父於81年間死亡後，原告已依系爭約定將登記於其名下如附
    表二所示土地移轉登記予黎永金，黎永金卻遲未依分家鬮書
    之系爭約定，將附表一所示土地移轉登記予原告。黎永金死
    亡後，附表一之土地由其妻即被告繼承取得，惟被告仍拒不
    返還該3 筆予原告，爰依上揭分家鬮書之約定，訴請被告將
    附表一所示土地移轉登記予原告。
二、被告則辯稱：黎永金與原告間未曾達成系爭約定，如原告主
    張其與黎永金間有上述約定存在，依民事訴訟法第277 條規
    定，自應由原告負舉證責任。又原告既主張依據系爭約定，
    黎永金於其父死亡時，即負有將附表一所示土地移轉登記予
    原告之義務，惟原告與黎永金之父於81年間即已死亡，迄歷
    經19年之久，原告遲至100 年9 月間始起訴請求被告履行，
    顯亦逾請求權之一般時效期間，被告自得主張時效抗辯而拒
    絕履行等語，爰聲明駁回原告之訴。
三、不爭執事項：
    (一)附表一所示土地係89年間黎永金死亡後，被告自黎永金繼
      承而取得者。
    (二)原告曾於81年間將附表二所示土地移轉登記予黎永金。
四、爭執事項：
    (一)原告與黎永金於63年間有無達成系爭約定？
    (二)如上述約定確實存在，則原告基於系爭約定對被告就附表
      一所示土地之移轉登記請求權，是否已罹於時效？
五、本院之判斷：
    (一)當事人主張有利於己之事實者，就其事實有舉證之責任，
      民事訴訟法第277 條第1 項前段定有明文。本件原告主張
      其與黎永金曾於63年間製作分家鬮書，並為系爭約定乙節
      ，為被告所否認，原告固提出土地所有權狀影本、地籍圖
      、照片、土地登記簿謄本等資以為證，惟上開文書均無從
      證明系爭約定存在之事實，原告復無法舉證以實其說，要
      難採信。
    (二)次按，請求權因15年間不行使而消滅，但法律所定期間較
      短者，依其規定，乃民法第125 條所明定。原告無法證明
      系爭約定存在之事實，已如上述，縱令原告得以證明此事
      存在，然依原告之主張，黎永金依系爭約定負有於渠等之
      父死亡後，移轉附表一所示土地予原告之義務，原告自承
      其父於81年死亡（卷第53頁），其竟遲至100 年9 月26日
      始向本院起訴向黎永金之繼承人即被告請求移轉，有起訴
      狀上本院收狀章日期可稽，顯逾上述15年之一般消滅時效
      期間，被告並當庭為時效之抗辯，原告即不得對被告而為
      請求。
    (三)綜上說明，本件原告既無法證明系爭約定存在之事實，且
      縱令該項約定存在，亦已逾法定時效期間，原告即不得基
      於系爭約定請求被告辦理附表一土地之移轉登記。從而，
      本件原告之訴為無理由，應予駁回。
六、本件判決之基礎事實已臻明確，兩造其餘攻擊防禦方法及舉
    證，核與判決無影響，毋庸一一論列，併此敘明。
七、據上論斷，本件原告之訴為無理由，應依民事訴訟法第78條
    ，判決如主文。
中    華    民    國   100    年    12    月    7     日
                  民事第一庭    法  官  邱璿如
以上正本係照原本作成
如對本判決上訴須於判決送達後20日內向本院提出上訴狀。
如委任律師提起上訴者，應一併繳納上訴審裁判費。
中    華    民    國   100    年    12    月    7     日
                                書記官  利冠蔚
┌────────────────────────────────┐
│附表一                                                          │
├──┬────────────────┬────┬───────┤
│編號│地號                            │應有部分│登記名義人    │
├──┼────────────────┼────┼───────┤
│ 1  │桃園縣新屋鄉○○○段水流小段第  │全部    │黎鍾大妹      │
│    │1004地號                        │        │              │
├──┼────────────────┼────┼───────┤
│ 2  │同小段第1007地號                │全部    │黎鍾大妹      │
├──┼────────────────┼────┼───────┤
│ 3  │同小段1008-1地號                │全部    │黎鍾大妹      │
└──┴────────────────┴────┴───────┘
┌────────────────────────────────┐
│附表二                                                          │
├──┬────────────────┬────┬───────┤
│編號│地號                            │應有部分│登記名義人    │
├──┼────────────────┼────┼───────┤
│ 1  │桃園縣新屋鄉○○○段水流小段第  │全部    │黎永金        │
│    │1022地號                        │        │              │
├──┼────────────────┼────┼───────┤
│ 2  │同小段第1011地號                │全部    │黎永金        │
├──┼────────────────┼────┼───────┤
│ 3  │同小段第1069地號                │全部    │黎永金        │
└──┴────────────────┴────┴───────┘